【裁判字號】    91,重訴,612
【裁判日期】    920227
【裁判案由】    給付工程款
【裁判全文】
臺灣台南地方法院民事判決  九十一年度重訴字第六一二號
    原      告  東獅工程有限公司
    法定代理人  乙○○○
    訴訟代理人  黃紹文律師
                黃溫信律師
                徐美玉律師
    被      告  國鼎營造股份有限公司
                              .
    法定代理人  甲○○
右當事人間請求給付工程款事件，本院判決如左：
    主    文
被告應給付原告新台幣柒佰零玖萬捌仟捌佰陸拾捌元，及自民國九十一年九月二十五
日起至清償日止，按週年利率百分之五計算之利息。
訴訟費用由被告負擔。
本判決於原告以新台幣貳佰拾陸萬柒仟元供擔保後，得為假執行。
    事實及理由
一、原告主張：
（一）原告分別於民國（下同）八十六年至八十八年與被告國鼎營造股份有公司（下
      稱國鼎公司）定有勞務承攬合約書二份、工程合約書一份，由原告承攬被告所
      承包之東西向觀音大溪線Ｅ一０一之一標工程之基礎回填夯實、利用土填方整
      平滾壓及碎石級配滾壓夯實等工程，由原告依合約施工圖及說明書施作上開工
      程，各項工程款依實際完成數量估驗百分之九十，驗收通過後估驗尾款，以現
      金支付百分之五十，六十天期票支付百分之五十，有上開勞務承攬合約書及工
      程合約書影本三份可參
（二）原告均已依約履行完畢，系爭工程亦於九十年十二月間完工並經驗收通過完畢
      ，但迄今被告仍有工程保留款及工程尾款尚未給付。其中基礎回填夯實工程部
      分，尚分別有保留款新台幣（下同）四十七萬二千一百五十元（路工部分）、
      二十萬五千二百元（橋工部分），未給付之工程尾款尚有五十六萬一千六百四
      十元。另利用土填方整平滾壓部分保留款尚有二十九萬二千二百七十八元未
      給付工程尾款七十三萬六千八百九十元。又碎石級配滾壓夯實工程部分，保留
      款尚有六十四萬八千四百五十元，未給付之款項則為二百四十八萬二千二百六
      十元。上以合計五百三十九萬八千八百六十八元未給付；另被告亦曾向原告購
      買沃土乙批，貨款為一百七十萬元，上開款項之明細及金額亦有被告之法定代
      理人甲○○於九十年十二月二十八日核對認可之明細表乙份可稽，二者合計被
      告應給付與原告之款項總計為七百零九萬八千八百六十八元，經向被告請求，
      均未獲置理，為此本於契約關係，提起本件之訴，請鈞院判決被告應給付原告
      新台幣柒佰零玖萬捌仟捌佰陸拾捌元，及自支付命令送達翌日起至清償日止，
      按週年利率百分之五計算之利息，並陳明願供擔保，請准宣告假執行等語。另
      提出工程合約影本三份、請款明細表一紙、本院九十一年度訴字第二三二七號
      給付工程款事件審理筆錄影本一份、經濟部函影本一紙等為憑。
（三）對被告抗辯之說明：
    (1)本件被告抗辯工程未結束，故原告不得請求工程款，惟查，被告另於  鈞院九
      十一年訴字第二二二七號同一工地訴外人給付工程款中亦曾做如此抗辯，但於
      九十一年十二月二十五日，該案於言詞辯論程序中傳喚業主即交通部公路總局
      東西向快速公路北區工程處承辦人員任俊作證，證人證稱：整個工程已於九十
      年十一月二日完工，並於九十一年三月五日正式驗收完成，被告亦已不爭執，
      有九十一年十二月二十五日之言詞辯論筆錄可按，故被告抗辯之理由顯無可採
      。
    (2)又被告抗辯原告法定代理人之夫郭啟源有販賣不實之土尾證明（即土方堆填去
      處證明），並謂已提出告訴，但查被告似不曾對郭啟源提起偽造文書之告訴，
      亦未接獲任何訊問之傳票且所謂土頭或土尾證明，係在借土填方之承攬關係
      中始有此一問題存在（被告係另與東夆公司訂定借土填方契約，被告係對該公
      司負責人郭啟明提出偽造文書之告訴，其中並無郭啟源），原告公司與被告公
      司之契約僅係回填壓實及單純之沃土買賣，根本無所謂土尾證明問題之存在。
      且本件契約履行期間長達數年，借方填方之土尾證明係自工程期間開始至工程
      完工時均會陸續開立，如確有偽造販售之情事，何以被告始終未曾提出任何之
      異議，直至工程完工，被告未依期給付工程款時，始藉詞有偽造販售土尾證明
      之情事，拒絕給付價款，被告之抗辯顯無足採。
    (3)又被告又稱原告之法定代理人原為郭啟源，因有偽造文書之犯行，故乃變更為
      乙○○○，但查本件原告之法定代理人自始即為乙○○○，於訂立本件契約時
      ，即係以乙○○○為法定代理人，有契約書附於起訴書內可按。又八十九年及
      九十二年間，公司登記事項雖有變更，但法定代理人均為董事乙○○○，並無
      變更，有變更登記表二份可按，被告主張原告公司原負責人為乙○○○之夫郭
      啟源，嗣為逃避偽造不實之土尾證明販賣之責，乃故意變更法定代理人，不惟
      與事實不符，亦與本件之請求無關。
    (4)又被告主張郭啟源有偽造不實土尾證明販售牟利，故依民法第二二四條及公司
      法第二十三條，原告公司應與之負同一連帶賠償責任，故被告亦無付款之必要
      。但查，被告所稱郭啟源有所謂不法情事，始終係空言主張，並未提出任何具
      體之事實及證明，且郭啟源並非公司之負責人，被告主張原告應就其「不法」
      之行為負連帶責任，顯亦無所據。且價金之請求與損害賠償之請求本即為相互
      獨立，並無同時履行抗辯之餘地，被告拒絕付款，顯無理由。
二、被告抗辯：
（一）對原告主張之工程款數額不爭執，惟因被告承包之工程中，代辦之埋設管線工
      程部分尚未完工，被告的款項不能發放，原告尚不得請求工程款，在公路局還
      沒有給付被告保留款時，被告即不能給付工程款予原告。
（二）原告承包被告公司之土方工程，原告公司須依約按工程進度運送土方至工地，
      經被告公司土方組人員簽收後，核發土尾證明，然後再行請款。惟原告公司實
      際負責土方工程之人員郭啟源（註為負責人乙○○○之夫）竟勾結被告公司不
      尚員工，偽造不實之土尾證明販售牟利，刻由台南地檢署偵辦中。
（三）按公司之負責人（包括董事、經理人）、代理人、使用人利用職務之便，以不
      法之行為侵害被告公司之權益，依民法第二二四條及公司法第二十三條，原告
      公司均與之負同一連帶賠償責任，郭啟明等牟取不法利益高達數千萬元，被告
      公司自無再行付款之必要。
（四）被告為施作東西向快速公路觀音大溪線E101-1標工程，將借土填方及滾壓工程
      分別發包給坤山砂石行、東峰企業有限公司、東獅工程有限公司，其中東峰公
      司之前負責人郭啟明與東獅公司之實際負責人郭啟源（乙○○○之夫）為兄弟
      ，坤山、東峰、東獅之間更有不可告人之合作關係。三家公司承包之土方數量
      坤山為約十五萬立方，東峰、東獅共五十五萬立方，惟經與存於東西向快速公
      司北區工程處之土尾證明核對，土方證明總量高達約九十餘萬立方，虛增二十
      餘萬立方被告才知三家公司有虛報情事，由於目前由檢方偵辦中，相關事證被
      告不敢逕自洩漏，請調閱刑卷自明，並依民事訴訟法第一八二條裁定停止，以
      維被告權益。
（五）被告公司確與原告公司簽有「基礎回填夯實」之契約，有附證一契約書可稽，
      土方之來源即「借土填方」，依作業流程，即須先覓得土方，經快速道路工務
      處採樣檢驗合格後，將土方載至施工處，由被告公司土方組人員驗收後，製作
      土尾證明，始得請款，惟因被告公司派至桃園之相關人員與原告公司之實際負
      責本件土方工程之郭啟源勾結，土方根本未運至現場，卻假作驗收證明，藉以
      核發土尾證明販賣，由於是集團犯罪，在南部之總公司遭矇蔽，迄另派甲○○
      先生前往工地現場始察覺，原告謂藉詞卸債，純屬無稽。
（六）綜上所陳，請求判決駁回原告之訴及假執行之聲請，並提出交通部公路總局東
      西向快速公路北區工程處函影本二份、協調記錄一份、刑事告訴狀暨補充告訴
      狀影本各一份、勞務承攬合約書影本一份等為憑。
三、兩造不爭之事實及爭執內容：
（一）原告主張其分別於八十六年至八十八年與被告公司定有勞務承攬合約書二份、
      工程合約書一份，由原告承攬被告所承包之東西向觀音大溪線Ｅ一０一之一標
      工程之基礎回填夯實、利用土填方整平滾壓及碎石級配滾壓夯實等工程，由原
      告依合約施工圖及說明書施作上開工程，各項工程款依實際完成數量估驗百分
      之九十，驗收通過後估驗尾款，以現金支付百分之五十，六十天期票支付百分
      之五十，原告已依約履行完畢，於九十年十二月間完工並經驗收通過完畢，惟
      被告仍有工程保留款及工程尾款尚未給付，基礎回填夯實工程部分，尚分別有
      保留款四十七萬二千一百五十元（路工部分）、二十萬五千二百元（橋工部分
      ），未給付之工程尾款尚有五十六萬一千六百四十元，另利用土填方整平滾壓
      部分保留款尚有二十九萬二千二百七十八元未給付工程尾款七十三萬六千八
      百九十元，又碎石級配滾壓夯實工程部分，保留款尚有六十四萬八千四百五十
      元，未給付之款項則為二百四十八萬二千二百六十元，合計五百三十九萬八千
      八百六十八元未給付；另被告亦曾向原告購買沃土乙批，貨款為一百七十萬元
      ，合計被告告應給付與原告之款項為七百零九萬八千八百六十八元等情，有原
      告所提之請款明細表一紙、工程合約三份為憑，並經原告當庭表示對款項數額
      不爭執，此部分事實自堪認定。
（二）被告對原告所主張已完工驗收，暨其所請求之數額等均不爭執，惟辯稱：被
      告所承攬之工程內容尚有部分未完工，公路局未發給保留款，原告亦不得為本
      件之請求；原告公司之實際負責人郭啟源涉有背信、偽告文書等犯嫌，業經
      被告公司提出刑事告訴，被告得向其請求損害賠償，並以之與本件原告之請求
      為抵銷抗辯等二項，認被告尚不必給付原告前揭款項等語。是本件兩造之爭點
      即在於究明被告前揭二項抗辯內容是否成立為斷。
四、得心證之理由：
（一）依兩造所定之東西向觀音大溪線Ｅ一０一之一標工程之基礎回填夯實、利用土
      填方整平滾壓及碎石級配滾壓夯實等三項工程合約書，其第四條付款辦法均約
      定：「一、本工程不預付工款，估驗如附表。二、各項付款均由工地初驗合格
      後估驗。」而上揭三項合約之附表有關付款辦法均約定：「依實際完成數量估
      驗百分之九十，驗收通過後估驗尾款。票期：現金支付百分之五十，六十天期
      票支付百分之五十，驗收時可依施工品質保留其尾款金額（０－十％）。」依
      上揭合約所定付款辦法內容，被告應支付之工程款，其中百分之九十係應於估
      驗通過後給付，另百分之十尾款則係於驗收通過估驗時給付。原告主張其承包
      之上揭三項工程業均完工，且經驗收合格等事實，為被告所不爭執，被告自應
      依約給付原告尾款及其他未付工程款，被告雖另抗辯所代辦之埋設管線工程部
      分還未完工，尚不必給付原告工程尾款云云，並提出交通部公路總局東西向快
      速公路北區工程處函影本二份、協調記錄一份等為憑，惟依交通部公路總局東
      西向快速公路北區工程處九十一年六月二十八日九一快北工字第九一０二九四
      ０號函內容，被告公司承攬之工程共計有：本局主體工程、代辦中華電信公司
      台灣北區電信分公司第三工程處管道工程、代辦台電公司桃園區營業處管線預
      埋工程、代辦台電公司輸變電工程程處中區施工處大潭－觀音－宋屋一六一Ｋ
      Ｖ線電纜管路工程等四部分，再依協調記錄結論所載，其中僅第四項工程中，
      觀音大溪線Ｅ一０一－一標九Ｋ＋八００－十七Ｋ＋二００代辦台電管線預埋
      工程部分，雖工程業已驗收完成，惟因被告公司之作業程序需俟被告公司將驗
      收結算書面資料提送台電公司審核無誤後始完成整體驗結工作，惟被告公司尚
      未完整提送，以致被告所承攬之前揭四項工程未能全部結算，惟原告公司所承
      攬部分為前揭四項工程中之主體工程部分，並非被告未能全部結算之事由，而
      兩造所訂之前揭三項契約中，僅規定各該工程之估驗，並非以其餘三項代辦工
      程全部完工且完成結算為給付尾款之條件，是被告以代辦工程尚未完成結算為
      由，拒絕給付兩造間之工程尾款，顯屬無憑，原告主張其承攬之三項工程內容
      均已履行完畢，並經驗收通過完畢等情，主張被告應給付工程保留款及工程尾
      款，自無不合。
（二）被告另抗辯原告公司之實際負責人郭啟源涉有背信、偽告文書等犯嫌，業經被
      告公司提出刑事告訴，被告得向其請求損害賠償，並以之與本件原告之請求為
      抵銷，苟被告給付前揭工程款項，日後恐未能對郭啟源求償等情，固據其提出
      刑事告訴及補充告訴狀各一份為憑，惟本件對被告提起給付工程款之人為原告
      東獅工程有限公司，在法律上有其獨立之人格，與其法定代理人或其他自然人
      不同，縱被告所主張日後得對郭啟源請求損害賠償等情為真，惟其亦不得以其
      對郭啟源之債權主張對原告所負之債務為抵銷之抗辯，是被告此部份之抗辯為
      不足採。
（三）綜上所論，本件原告依兩造所訂之三項工程合約及沃土買賣契約等，既可請求
      被告給付工程尾款、保留款及沃土價款共計七百零九萬八千八百六十八元，而
      被告所為抵銷抗辯亦不成立，從而原告請求被告給付前揭金額及自支付命令送
      達被告之翌日（九十一年九月二十五日）起至清償日止，按週年利率百分之五
      計算之利息，為無不合應予准許，其陳明願供擔保，請准宣告假執行，亦無不
      合，爰酌定適當之金額宣告之。
五、據上論結：本件原告之訴為有理由，並依民事訴訟法第七十八條、第三百九十條
    第二項，判決如主文。
中      華      民      國    九十二    年      二      月    二十七    日
                              臺灣台南地方法院民事第二庭
~B法      官  王  國  忠
右為正本係照原本作成
如對本判決不服，須於判決送達後二十日內向本院提出上訴狀。
中      華      民      國    九十二    年      二      月    二十七    日
~B法院書記官  陳  富  賓


司法院資訊處製作；財團法人民間司法改革基金會備份。
